【裁判字號】    91,重上,100
【裁判日期】    920409
【裁判案由】    確認扣押之工程款存在
【裁判全文】
臺灣高等法院高雄分院民事判決  九十一年度重上字第一○○號
      上  訴  人  行政院國軍退除役官兵輔導委員會高雄榮民技術勞務中心
      法定代理人  乙○○
      訴訟代理人  鄧國璽律師
      被上訴人    中華商業銀行股份有限公司
      法定代理人  甲○○
      訴訟代理人  王國論律師
右當事人間請求確認扣押之工程款存在事件，上訴人對於中華民國九十一年八月十六
日臺灣高雄地方法院八十九年度重訴字第一○六四號第一審判決提起上訴，本院判決
如左：
      主      文
原判決關於確認玉大科技股份有限公司對於上訴人之工程款債權超過新台幣貳佰貳拾
伍萬陸仟陸佰元部分，暨除確定部分外訴訟費用之裁判均廢棄。
右開廢棄部分，被上訴人在第一審之訴駁回。
其餘上訴駁回。
第一審（除確定部分外）、及第二審訴訟費用由被上訴人負擔七分之六，餘由上訴人
負擔。
      事      實
一、被上訴人起訴主張：訴外人玉大科技股份有限公司（下稱玉大公司）積欠被上訴
    人新台幣（下同）一千六百七十八萬四千七百三十七元，該公司於民國八十七年
    四月及七月間，陸續承作上訴人向台灣電力股份有限公司（下稱台電）承攬之澎
    湖尖山發電廠第一至第四號機發電計畫Ｂ3林廠區雜項設備工程，上揭工程分為
    Ａ、Ｂ兩標，其中Ｂ標已於八十九年十一月八日複驗完竣，玉大公司除保固責任
    之外，應無何責任可言；至於Ａ標部分則係因業主台電另委作之土建工程延宕，
    致Ａ標遭拖累遲遲無法進場完成施作，應非可歸責於玉大公司，則上訴人於八十
    九年十月二十五日對玉大公司主張解約，自有未合。茲玉大公司對上訴人有工程
    保留款一千六百四十八萬四千零二十二元尚未領取等情，求為確認玉大公司與上
    訴人間因澎湖尖山發電廠第一至四號機發電計畫Ｂ３林廠區雜項設備工程之承攬
    關係，玉大公司對於上訴人之債權於一千六百七十八萬四千七百三十七元之範圍
    內存在之判決（原審確認玉大公司對於上訴人之工程款債權於一千零九十九萬四
    千九百七十二元之範圍內存在，而駁回被上訴人其餘請求，被上訴人就其敗訴部
    分未據聲明不服）。
二、上訴人則以：訴外人玉大公司曾於八十七年四月二十七日、同年七月二十一日分
    別與上訴人簽訂澎湖尖山電電廠第一至四號發電計劃Ｂ３標廠區雜項設備工程合
    約，金額分別為三千二百十五萬元（Ａ＋Ｂ標人工費）及六千二百十五萬元（Ａ
    ＋Ｂ標材料設備費），總計九千四百三十萬元（不含營業稅）；本件工程分有Ａ
    、Ｂ兩標，然「Ａ標工程」因須配合台電協力廠商明泰公司之土建工程施工方可
    進行，另「Ｂ標工程」因玉大公司於八十九年八月間即無故中輟施工，上訴人屢
    次通知玉大公司進場，惟直至八十九年十月二十三日均未獲處理，為免工程逾期
    ，上訴人即依合約第二十七條第二款規定於八十九年十月二十五日正式與玉大公
    司解除合約，除依約沒收工程履約保證金，其餘尚未請領之保留款，依合約規定
    須俟工程結案辦理結算時方可確定；在此期間，又「Ｂ標」未盡工程已由上訴人
    另行鳩工進場處理外，且八十九年十一月八日複驗時，「Ｂ標部分」尚有多項缺
    失；本件工程雖已於九十一年四月二日竣工，惟上訴人因玉大公司違反合約，另
    行鳩工進行維修，及另發包敏盛工程有限公司（下稱敏盛公司）處理所生之費用
    ，均應由玉大公司保留之工程款抵銷。被上訴人對於下列費用：(一)低壓配電盤維
    護工程三十五萬元，(二)線型火警控制盤維護工程六十四萬九千元，(三)鳩工進行維
    修之費用一百五十萬三千七百九十五元，(四)修繕「線型火警感知器」三十一萬六
    千元，(五)空調與通風工程未盡完善之扣款十九萬二千元，合計三百零一萬零七百
    九十五元，應與玉大公司保留工程款抵銷不爭執外，惟仍尚有：(一)另行發包之損
    害八百八十九萬七千三百二十七元，(二)遭業主台電公司罰款之損害二十一萬六千
    二百十元，(三)線型火警感知器施工費用九萬四千五百元，(四)履約保證金八十二萬
    元，(五)保固金五百萬元等亦應與玉大公司未領之工程款抵銷。又上訴人與玉大公
    司對於違約金每日總價之千分之三之約定，並無過高，原審核減為萬分之三，亦
    屬失當。玉大公司已無剩餘之工程款可領，被上訴人訴請確認玉大公司對上訴人
    有工程款債權存在，為無理由等語，資為抗辯。
三、兩造於本院聲明：
  (一)上訴人方面：
    (1)原判決不利上訴人部分廢棄。
    (2)右開廢棄部分，駁回被上訴人在第一審之訴。
    (3)第一、二審訴訟費用由被上訴人負擔。
  (二)被上訴人方面：
    (1)上訴駁回。
    (2)第二審訴訟費用由上訴人負擔。
四、查訴外人玉大公司於八十七年四月二十七日、同年七月二十一日分別與上訴人簽
    訂澎湖尖山發電廠第一至四號發電計劃Ｂ３標廠區雜項設備工程合約，金額分別
    為三千二百十五萬元（Ａ＋Ｂ標人工費）及六千二百十五萬元（Ａ＋Ｂ標材料設
    備費），總計九千四百三十萬元（不含營業稅）。該工程分有Ａ、Ｂ兩標，而玉
    大公司已施作並計價完成之保留工程款計有一千六百四十八萬四千零二十二元尚
    未領取。另被上訴人對於玉大公司有一千六百七十八萬四千七百三十七元債權等
    情，業據兩造提出工程合約書、保留款明細、放款借據、委任保證契約及放款客
    戶還款繳自查詢單等件為證（原審卷第十頁至三六頁、本院卷(一)第十八頁、本院
    卷(二)第六三頁），並為兩造所不爭執，自堪信為真實。
五、被上訴人主張玉大公司中輟施工，乃因系爭工程之土建工程延宕所致，非可歸責
    於玉大公司，上訴人則以前詞置辯。經查：
  (一)系爭工程依工程特性區分為Ｂ３Ａ標及Ｂ３Ｂ標兩項分項工程，係由上訴人承攬
    ，其中Ｂ３Ａ標分項工程因受他標土建工程未完工影響，致工程無法配合進行施
    工而延宕，土建工程原施工工期為四百五十日曆天（應於八十八年一月二十一日
    完工），經展延工期一百六十日曆天（應於八十八年六月三十日完工），但仍未
    完工，故台電澎湖工務所於八十九年十二月十六日與土建承包商終止契約，本案
    土建工程將重新發包施工，預計九十年五月十二日可開始施工，工期二百十日曆
    天完工，Ｂ３Ａ標分項工程依應約於土建工程竣工日之次日起一百八十日曆天完
    成安裝及測試至可供正常使用後方能驗收結案；同工程之Ｂ３Ｂ標已申報竣工並
    經分項工程驗收，惟仍有澄清及待辦事項尚未辦妥，故尚未能結案，此有台電澎
    湖工務所九十年三月二十九日尖儀欽字第九○○三－○二二八號函在卷可稽。另
    依證人張育誠即玉大公司之股東證述：「‧‧‧該工程可分為土建跟機電兩部分
    ，我們公司是負責機電部分，但是機電的進行須待土建工程完成後才可施作，土
    建是由台電另行發包給一家叫明泰營造負責，而該公司就土建部分沒有按時施工
    完成，有停工的情形，故我們的機電部分跟著延宕‧‧‧」等語（原審卷第三○
    九頁）。可知系爭工程之Ａ標乃因台電另行發包之土建工程延宕，而導致玉大公
    司之機電部分無法施作，堪可認定。而玉大公司於中輟施工時，就系爭工程之Ａ
    標已完成百分之十五，其餘未完成之部分，已由上訴人另行發包予敏盛公司之事
    實，業據上訴人提出工程合約書一份（原審卷第二二七至二二九頁）為證，且經
    證人陳則宏即敏盛公司之工務主任證述在卷（原審卷第三一二頁），兩造就此亦
    不爭執，亦堪信為真實。
  (二)又玉大公司乃於八十九年八月底始中輟施工，就系爭工程Ｂ標部分已完成百分之
    九十五，亦經證人張育誠證述在卷（原審卷第三二八頁），核與前開台電澎湖工
    務所回函稱：系爭工程Ｂ標已申報竣工並經分項工程驗收，唯有澄清及待辦事項
    尚未辦妥等語相符，且敏盛公司係於九十年初始進場施工，亦有陳則宏之證述在
    卷（原審卷第三一二頁），另被上訴人亦未舉證玉大公司停工後至敏盛公司復工
    期間，尚有其餘廠商另行施工，故玉大公司中輟施工時，系爭工程Ｂ標部分，已
    依約施作竣工，僅餘澄清及待辦事項未辦妥；而前開澄清及待辦事項之內容，依
    台電澎湖工務所八十九年十一月二日及十二月八日函－略為抽風機、冷氣機缺出
    廠證明、開放閥缺產地證明、軸流式風機及箱型風機噪音值不符圖說規定及軸流
    式風機未能全開等缺失（原審卷第九一、九二頁）。
  (三)上訴人係於八十九年十月二十五日發函通知玉大公司解除契約，此經上訴人提出
    存證信函一紙為證（原審卷第八九、九○頁），且經證人張育誠證述屬實（原審
    卷第三二七頁），而上訴人乃依其與玉大公司之工程合約第二十七條第一項第二
    款之規定：乙方（即玉大公司）逾規定期限尚未開工，或開工後工程進行遲緩，
    作輟無常，或工作能力薄弱，工作品質不良及工人機具設備不足。而依上述，玉
    大公司就系爭工程Ａ標之中輟施工，乃因土建工程之延宕所致，應與玉大公司無
    關；Ｂ標部分，則因玉大公司於八十九年八月底即已中輟施工，而Ｂ標部分尚有
    澄清及待辦事項未結，是就Ｂ標部分確有解除合約之事由，惟該解除合約之內涵
    證諸該合約同條第二項之規定：「乙方倘因上列情節之一被解除合約時‧‧‧無
    論甲方（即上訴人）自辦或另行招商承辦，已完成之部分工程及交甲方使用之材
    料，應俟工程完工才可結算」，可知上開解除合約應屬終止契約之性質無疑。故
    玉大公司已施工且已計價之保留工程款，仍屬玉大公司對上訴人之債權，惟應俟
    系爭工程完工時，再與上訴人清算。而系爭工程Ａ標部分，亦已經敏盛公司復行
    施工，而於九十一年四月二日完工，且台電澎湖工務所並於同年五月二十一日驗
    收在案，業據上訴人提出竣工報告單一紙為證（原審卷第二七六頁），且經原審
    向台電澎湖工務所函查屬實，有該所九十一年五月二十九日Ｄ澎工字第○九一○
    五○一五○四一號函在卷可按（原審卷第二八二頁）。
六、次查，兩造對於下列費用：(一)低壓配電盤維護工程三十五萬元，(二)線型火警控制
    盤維護工程六十四萬九千元，(三)鳩工進行維修之費用一百五十萬三千七百九十五
    元，(四)修繕「線型火警感知器」三十一萬六千元，以及合約之空調與通風工程未
    盡完善之扣款十九萬二千元玉大公司之工程款債權，合計三百零一萬零七百九十
    五元，與玉大公司之保留工程款債權為抵銷，兩造已無爭執。
七、茲兩造所爭執者為：
  (一)另行發包之損害八百八十九萬七千三百二十七元，得否主張抵銷：
    經查，上訴人主張玉大公司於八十九年八月間中輟施工後，本工程「Ｂ３－Ａ、
    Ｂ標」工程原總工程金額為九千四百三十萬元（未稅），經工程之追加減後工程
    總金額為九千四百四十六萬二千七百八十三元，且該追加減工程均已由玉大公司
    八十九年八月中輟施工前即已完成施工計價，依當時玉大公司中輟施工前已施作
    之金額為八千二百四十二萬零一百十元，剩餘未施作之工程款為一千二百零四萬
    二千六百七十三元，嗣玉大公司中輟施工，經上訴人終止合約後，就未完成後續
    工程重新發包予敏盛公司金額為二千零九十四萬元等情，業據提出工程合約書、
    工程明細表及工程估驗單為證（原審卷第二二七至二三０頁、本院卷(一)至第十八
    頁、一二二頁至一八八頁），並有證人鄭國佑於本院證稱：「工程重新發包給敏
    盛公司，我們只有把玉大公司沒有完成部分發包給敏盛公司，沒有再追加，‧‧
    ‧」，及證人洪崇峰即敏盛公司負責人本院證稱：「‧‧‧我們承作的範圍也就
    是與估驗單所載項目一樣。」等語（本院卷(一)第一九八、一九九頁），堪信上訴
    人將玉大公司未完成部分工程重新發包與訴外人敏盛公司之金額為二千零九十四
    萬元為真實，則上訴人因玉大公司違約終止而另行發包所生之損害，計有八百八
    十九萬七千三百二十七元（20,940,000-12,042,673），自應由玉大公司賠償，
    與前開玉大公司之工程保留款債權種類相同，且均屆清償期，又依其性質亦非不
    能抵銷，當事人也無不得抵銷之特約，故前開上訴人主張與玉大公司上揭工程保
    留款債權抵銷，自屬有據，而應准許。
  (二)遭業主台電公司罰款之損害二十一萬六千二百十元，得否主張抵銷：
    上訴人主張因玉大公司未盡完善之工程（分項空調與通風工程、分項設備與電源
    工程、線型火警感知器）而分別遭業主台電公司罰款十九萬二千元及二萬四千二
    百十元，共計為二十一萬六千二百十元，業據提出台灣電力公司工程結算驗收證
    明書為證（本院卷(一)第十六頁），並經證人鄭國佑證稱：「這兩項罰款是因為玉
    大公司在施工期間沒有做好被罰款的」等語屬實（本院卷(一)第一九七頁），因此
    ，上訴人辯稱遭業主罰款之損害應由玉大公司賠償並主張抵銷等語，自屬有據。
  (三)線型火警感知器施工費用九萬四千五百元，得否主張抵銷：
    經查，線型火警感知器部分之工程屬於系爭工程Ｂ標未盡完善部分，應屬由玉大
    公司負擔該費用，且被上訴人就此亦不爭執（原審卷第三三二頁），是該金額原
    應由玉大公司負擔，而上訴人既已代玉大公司鳩工維修，因此產生之施工費用九
    萬元，有上訴人提出之統一發票影本附卷可稽（本院卷(一)第八十一頁），則此部
    分自屬玉大公司對上訴人之債務，與前開玉大公司之工程保留款債權種類相同，
    且均屆清償期，又依其性質亦非不能抵銷，當事人也無不得抵銷之特約，故前開
    上訴人代玉大公司支出之款項，自可與玉大公司上揭工程保留款債權抵銷。
  (四)履約保證金八十二萬元，得否主張抵銷：
    (1)依雙方簽立之投標須知第十五款：「履約保證：履約保證金，廠商得以現金、
      不動產抵押設定辦理．．．得標廠商如不履行合約或無力如期完工，或品質不
      符合約規範時，承攬人得逕行終止合約，另行僱工完成，得標廠商不得異議，
      承攬人及連帶保證人應負完全賠償之責．．．」等語（原審卷第二十六頁），
      可認該履約保證金乃屬於損害賠償約定之性質。換言之，玉大公司提供之履約
      保證金，仍應以上訴人受有損害為前提，就上訴人實際所受之損害為限度，始
      得對該履約保證金主張賠償其損害。
    (2)上訴人辯稱其因玉大公司中輟施工及工程瑕疵所生之損害計有重新發包，
      業主裁罰扣款，工程未盡完善必須修復等。惟查，上訴人主張之上開損害業
      經本院審酌應由玉大公司賠償而予以扣除，則上訴人所受之上開損害業經補償
      ，而無損害可言，上訴人辯稱應自履約保證金扣款云云，顯無理由，而不應准
      許。
  (五)保固金五百萬元，得否主張抵銷：
    本件上訴人辯稱依合約第二十三條玉大公司之保固金五百萬元應予扣除云云，惟
    保固金乃為工程驗收完成後，在保固期限內，如發生承攬人應負責之瑕疵，為促
    使承攬人進場修繕，故以保固金擔保，固據證人張育誠、陳則宏證述在卷（原審
    卷第三三一頁）；是保固金應以定作人實際受有損害為前提，且系爭工程亦已由
    訴外人敏盛公司另行施作完工，上訴人又迄未舉證證明系爭工程在保固期內玉大
    公司所施作工程有何因施工不良致工程有變質移動、裂損、坍陷及其他損壞等情
    事，上訴人主張保固金五百萬元抵銷，亦無足採。
  (六)違約金之約定有無過高：
    (1)依上訴人與玉大公司簽訂之工程合約第二十二條規定「乙方（即玉大公司）倘
      不依合約規定期限完工，應按逾期日數，每逾一日償付甲方（即上訴人）合約
      總價千分之三違約金，此項違約金，甲方在乙方未領之工程款扣除，如有不足
      ，得向乙方或其連帶保證人追繳之。」
    (2)經查，系爭工程之Ａ標部分工程需配合土建工程，惟因受他標土建工程未完工
      影響，茲因土建工程預計九十年五月十二日可開始施工，Ａ標部分工程依約應
      於土建工程竣工日之次日起一八０日曆天內完工，此詳參台灣電力股份有限公
      司澎湖工務所九十年三玉二十九日尖儀欽字第九００三０二八八號函（原審卷
      第一０八頁），然Ａ標部分工程於台電公司通知施工日之前，已為上訴人終止
      系爭工程合約，故玉大公司雖未依約完成，惟此乃因土建工程延宕所致，故非
      可歸責玉大公司，上訴人主張玉大公司應依約給付違約金云云，自非可採，而
      不應准許。至於，Ｂ標部分，在玉大公司中輟施工前，即已申報竣工，且經台
      電澎湖工務所驗收，惟尚有澄清及待辦事項未結，且台電澎湖工務所亦數次發
      函通知上訴人修繕，故此部分自屬玉大公司應負責施工，核之準此，玉大公司
      既未將應負責之Ｂ標施作完成，自應依上開約定給付違約金。
    (3)惟按約定之違約金過高者，法院得減至相當之數額，民法第二百五十二條定有
      明文。上訴人與玉大公司約定每逾一日償付上訴人合約總價千分之三之違約金
      ，本院參酌系爭工程Ａ標及Ｂ標，均有配合土建工程之需要，僅程度之多寡有
      異，業經證人張育誠、陳則宏證稱在卷（本院卷第三０九、三一二頁），且玉
      大公司復因系爭工程之工程款未按時領取，而導致經營困難，亦經張育誠證述
      屬實（原審卷第三０九、三一０頁），另系爭工程Ｂ標部分，玉大公司已完成
      絕大部分，僅餘澄清及待辦事項等情，認為雙方約定之每日按合約總價千分之
      三計算之違約金，顯屬過高，應以合約總價按日給付萬分之三之違約金，始屬
      適當。玉大公司係自八十九年八月十六日始中輟施工，已據證人鄭國佑證稱屬
      實（本院卷(一)第一九七頁）。從而，玉大公司自八十九年八月十六日中輟施工
      日起至同年十月二十五日（即上訴人與玉大公司終止合約之日）止，共計七十
      一日，每日應計之違約金二萬八千二百九十元，總計為二百零八千五百九十元
      （00000000×3/10000×71＝0000000）。上訴人辯稱應扣除違約金超過前揭金
      額部分，尚屬無據。
八、綜上所述，玉大公司對上訴人之工程保留款計有一千六百四十八萬四千零二十二
    元，扣除上訴人對玉大公司得抵銷之金額一千四百二十二萬七千四百二十二元，
    尚餘二百二十五萬六千六百元〔00000000－（0000000+0000000+216210 + 94500
    +0000000）〕＝0000000。從而被上訴人訴請確認玉大公司對於上訴人之工程款
    債權於二百二十五萬六千六百元之範圍內存在，為有理由，應予准許，逾此範圍
    ，為無理由，應予駁回。原審就超過上開應准許部分，為上訴人敗訴之判決，尚
    欠允洽，上訴意旨指摘原判決此部分不當，求予廢棄，為有理由，爰由本院予以
    廢棄，並駁回被上訴人此部分在第一審之訴。至於上開應准許部分，原審為上訴
    人敗訴之判決，並無不合，上訴意旨指摘原判決此部分不當，求予廢棄改判，為
    無理由，應予駁回。
九、據上論結，本件上訴為一部有理由，一部無理由，依民事訴訟法第四百五十條、
    第四百四十九條第一項、第七十九條但書，判決如主文。
中      華      民      國    九十二    年      四      月      九      日
                                      臺灣高等法院高雄分院民事第五庭
~B1審判長法官  林健彥
~B2法      官  黃科瑜
~B3法      官  曾錦昌
右為正本係照原本作成。
如對本判決上訴，須於判決送達後二十日內向本院提出上訴狀，未表明上訴理由者，
，應於上訴後二十日內向本院提出理由書（均須按他造當事人之人數附繕本）。上訴
時應提出委任律師或具有律師資格之人之委任狀，並依附註條文規定辦理。
中      華      民      國    九十二    年      四      月      十一    日
~B法院書記官  張文斌
附註：
民事訴訟法第四百六十六條之一：
對於第二審判決上訴，上訴人應委任律師為訴訟代理人，但上訴人或其法定代理人具
有律師資格者，不在此限。
上訴人之配偶、三親等內之血親、二親等內之姻親，或上訴人為法人、中央或地方機
關時，其所屬專任人員具有律師資格並經法院認為適當者，亦得為第三審訴訟代理人。
第一項但書及第二項情形，應於提起上訴或委任時釋明之。


司法院資訊處製作；財團法人民間司法改革基金會備份。
